最高法院刑事判決　　　　　　　　　　　　　　　九十一年度台上字第五八四二號
　　上　訴　人　甲○○
右上訴人因違反槍砲彈藥刀械管制條例案件，不服台灣高等法院中華民國九十一年七
月二十五日第二審判決（九十一年度上訴字第一一九九號，起訴案號：台灣板橋地方
法院檢察署八十九年度偵字第一七五○三號），提起上訴，本院判決如左：
    主  文
原判決撤銷，發回台灣高等法院。
    理  由
本件原判決認定上訴人甲○○因懷疑台北縣警察局海山分局新海派出所警員即被害人
林紋合數度取締告發其居所（台北縣板橋市○○路一二二號）之招牌違規有所不公，
且遭提報認定為流氓予以告誡列冊輔導，經多次陳情均無結果，乃對被害人心生不滿
，意圖蒐集被害人違法不公之事證予以告發，而隨身攜帶相機拍照存證；民國八十九
年八月二十九日上午九時二十分許，上訴人見被害人在台北縣板橋市○○路幸福市場
執行告發違規攤販及宣導防縱火勤務後至同路三十二巷六號許泰欣、許秀華經營之早
餐店準備吃早餐，即趁機至該早餐店前拍照，被害人見狀起身詢問並要求上訴人交出
相機，上訴人不從，雙方發生爭執，旋即互推扭打，上訴人明知警用制式九○手槍係
槍砲彈藥刀械管制條例第四條第一項第一款之槍枝，未經許可，不得持有，竟意圖為
自己不法之所有，於與被害人扭打中，將被害人右腰際之槍套安全扣壓下，致保險安
全帶往前推而扯開，使被害人置於右腰際之配槍制式九○警槍一支（槍號ＴＶＹ○９
１２）處於隨時可拔取之狀態，進而趁被害人不及防備之際，搶下該槍枝，被害人見
狀欲取回其警用配槍，隨即以雙手奮力抓住上訴人之手不放，並欲加以逮捕，雙方互
相拉扯，致彈匣（含子彈）掉落地面，上訴人為防護贓物及脫免逮捕，竟實施強暴，
持其搶得之警槍重擊被害人之頭部數下，致被害人頭部受有八至九處裂傷（傷害部分
未據告訴），血流滿面倒臥在地，上訴人即趁隙將該警槍藏置於現場附近撿拾之雨傘
內，未經許可而持有之，並自該早餐店右側巷子逃逸；被害人忍痛追出店外欲行追捕
，適同擔任巡邏勤務之同上派出所警員徐茂益巡邏至現場附近，聞訊立即以無線電通
報警網圍捕上訴人，並朝上訴人逃逸之方向追躡；同日上午九時三十五分許，上訴人
逃至同上市○○路一二二號新埔國民中學前，攔下不知情葉啟清所駕駛之車牌號碼Ｈ
六｜八四八號營業小客車搭乘，囑葉啟清往同市○○○路方向行駛，徐茂益發現後即
跟蹤追躡並通報警力支援，上訴人搭乘之營業小客車行至新海路七十二巷五弄，適有
車輛擋住，無法前進，而為隨後追至之警察攔下當場將上訴人逮捕，並由該營業小客
車後座上訴人所持雨傘內起出上開警槍。因而維持第一審論處上訴人未經許可持有手
槍累犯罪刑之判決，駁回上訴人在原審之上訴，固非無見。
惟查：（一）犯罪事實應依證據認定之，為刑事訴訟法第一百五十四條所規定；而此
所謂「證據」，雖不以直接證據為限，間接證據亦包括在內，然而無論直接證據或間
接證據，其為訴訟上之證明，須於通常一般之人均不致於有所懷疑，而得確信其為真
實之程度者，始得據為有罪之認定；倘其證明尚未達此一程度，而有合理之懷疑存在
，事實審法院仍採為有罪判決之基礎，即與採證法則有違。本件上訴人一再辯稱：伊
打傷被害人後，因恐被害人持槍對其不利，才想帶槍去警察局投案等情，且證人林麗
華在原審證稱：伊開銀樓僱傭上訴人將近十年，被害人（筆錄誤載為甲○○）時常取
締伊銀樓之招牌，且每次看到上訴人，都要打上訴人，發生事情後，上訴人跑回店裡
向伊說與警察發生爭執，並拿一把槍給伊看，伊看到後即叫上訴人去投案，並拿新台
幣一千元給上訴人等情（見原審卷四一頁），證人徐茂益證稱：伊看到上訴人在林麗
華的店門口攔車時，林麗華站在上訴人旁邊等語（見原審卷七二頁），證人葉啟清亦
證稱：上訴人搭乘其駕駛之營業小客車時，好像有說要到台北警察總局投案云云（見
原審卷六九頁），證人許秀華證稱：上訴人拿照相機，先向伊拍照，拍完後向店裡面
拍坐在中間的警察，警察就跑出來好像要向上訴人拿照相機，後來二人就扭在一起，
把伊推到水池邊，後來他們二人在搶一個東西，好像手槍，後來警察就流血了等語（
見一審卷一四四頁），原判決復認定上訴人為蒐集林紋合取締告發違規攤販、商店招
牌之違法不公事證，而於被害人至許泰欣、許秀華夫妻經營之早餐店準備吃早餐時，
在該早餐店前拍照，被害人上前要求上訴人交出照相機，上訴人不從，雙方因而發生
爭執，進而互推扭打，上訴人於扭打中，趁被害人不及防備，搶下其所配帶之警槍一
支等情；如果無訛，上訴人奪取被害人所配帶警槍之動機為何？主觀上有無意圖不法
所有之意思？並非無疑。乃原審未根究明白，徒憑上訴人取得被害人配帶之警槍後，
未將該槍枝丟在一旁或自行離去，而以之毆擊林紋合頭部，使林紋合受傷倒地，再將
該槍枝藏放於其所撿得之雨傘內，帶離現場逃逸等情，遽認上訴人係基於意圖為自己
不法所有之意思而奪取上開警槍，尚嫌速斷，難謂與採證法則無違。（二）筆錄內所
載之被告之陳述與錄音或錄影之內容不符者，除有因急迫情況且經記明筆錄而未予連
續錄音或錄影之情形外，不得作為證據，刑事訴訟法第一百條之一第一項、第二項設
有規定。查台灣板橋地方法院檢察署八十九年度偵字第一七五○三號偵查案卷八十九
年十一月十六日訊問筆錄內雖記載上訴人陳稱：「我搶槍時，他只以手按在槍套上，
我看他解開槍套，槍枝拿出來，沒有對著我太陽穴，我把槍打在地上，雙方搶槍我搶
到槍，打林紋合頭部，打到流血，我拿槍就跑，之後有投案」等語；然經第一審勘驗
上開地檢署檢察官於八十九年十一月十六日開庭偵訊上訴人與被害人之錄音帶結果，
並無訊問人及受訊人說話聲音，此有第一審勘驗筆錄在卷可憑（見第一審卷二○三頁
），且該檢察官偵訊筆錄並未記載訊問上訴人有急迫情況而不予連續錄音或錄影；則
該偵訊筆錄所記載上訴人之陳述，似符合上開不得採為證據之規定，乃原判決採用該
上訴人陳述筆錄為證據，竟未說明其何以得排除上開不得採為證據之規定而不受其拘
束之理由，亦嫌理由欠備。（三）事實審法院依職權或聲請調查所得之證據資料，如
其內容或對同一待證事實之價值不相一致時，應於判決書內敘明理由，加以取捨，形
成心證，以認定事實，否則如就此等證據未加取捨，全部採為認定犯罪事實之依據，
即有證據上理由矛盾及理由不備之違法。又有罪判決書所憑之證據，以足以證明其所
認定之犯罪事實為必要，若所憑之證據與待證事實不相符合，亦屬證據上理由矛盾之
違法。卷查被害人在偵審中陳述：八十九年八月二十九日上午，伊著制服、配槍執行
勤務，正準備買早點，上訴人因對其懷恨在心，而尾隨並對伊拍照，伊乃搶其照相機
，詢問拍照用意，上訴人質疑為何不能拍照，雙方一言不合，相互拉扯，在拉扯中上
訴人由伊之槍套內搶走槍枝，以該槍枝打伊頭部，而後將槍帶走逃離現場等情，證人
徐茂益於偵審中或證稱：伊距離被害人一百公尺左右，發現被害人時，被害人頭上都
是血，一人跑出來，伊問被害人何事，就去逮捕上訴人，有找回槍枝，或證稱：被害
人與上訴人發生爭執之過程，伊未目睹，伊看到被害人滿頭是血，詢問發生何事，被
害人說上訴人將其所配帶槍枝搶走，伊即騎機車去尋找，在新海路看見上訴人攔下計
程車搭乘，伊跟在計程車後面，找到後發現槍藏放在上訴人之雨傘內各等語，然被害
人與徐茂益出具之報告均載稱：伊等二人於八十九年八月二十九日上午擔任巡邏勤務
，行經板橋市○○路幸福市場，由徐茂益在巷口取締告發違規攤販並宣導防縱火勤務
，被害人至同路三十二巷六號準備吃早餐時，突遭上訴人從背後搶奪配槍並攻擊頭部
等情；則被害人與徐茂益在偵審中所陳述情節，顯然與其等出具報告所載內容不相符
合，究竟應如何取捨，原判決既未予釐清並於理由內詳予論斷說明，復併採為認定上
訴人犯罪之證據，已有證據上理由矛盾之違法。又被害人與徐茂益於其等出具之報告
內所為陳述內容，與原判決所認定之前開事實，並不相符合，乃原判決竟採為認定之
證據，同有證據上理由矛盾之違法。以上諸端，或為上訴意旨所指摘，或為本院得依
職權調查之事項，應認原判決有撤銷發回更審之原因。
據上論結，應依刑事訴訟法第三百九十七條、第四百零一條，判決如主文。
中      華      民      國    九十一    年      十      月     十七     日
                              最高法院刑事第八庭
                                  審判長法官  莊  登  照
                                        法官  洪  明  輝
                                        法官  黃  一  鑫
                                        法官  魏  新  和
                                        法官  林  秀  夫
      右正本證明與原本無異
                                              書  記  官
中      華      民      國    九十一    年      十      月    二十三    日
